

\twocolumn
\onecolumn


# Gráficos II

En este capítulo exploraremos distintos tipos de representaciones gráficas muy utilizadas en el análisis exploratorio de datos: **histogramas**, **boxplots**, **diagramas de tallos y hojas**, y **gráficos de pastel**.  
Estas herramientas permiten visualizar la **distribución**, **variabilidad** y **composición** de los datos, ayudándonos a obtener una comprensión inicial antes de aplicar métodos estadísticos más complejos.

---

## 1. Histogramas

### Concepto

Un **histograma** muestra la distribución de frecuencias de un conjunto de datos numéricos.  
Los valores se agrupan en **intervalos** (o “bins”) y la altura de cada barra indica la cantidad de observaciones dentro de ese rango.

Este tipo de gráfico es ideal para observar:
- La **forma de la distribución** (simétrica, sesgada, bimodal, etc.)
- La **concentración** de valores.
- La presencia de **valores atípicos**.

### Ejemplo

```{r histograms, echo=TRUE, fig.width=8, fig.height=6}
# Histogramas de las variables numéricas del conjunto iris
par(mfrow=c(2,2))
hist(
  iris_csv$sepal.length,
  main="Histograma de Sepal Length",
  xlab="Longitud del sépalo",
  col="skyblue",
  border="white"
)
hist(
  iris_csv$sepal.width,
  main="Histograma de Sepal Width",
  xlab="Ancho del sépalo",
  col="lightgreen", border="white"
)
hist(
 iris_csv$petal.length,
 main="Histograma de Petal Length",
 xlab="Longitud del pétalo",
 col="lightcoral",
 border="white"
)
hist(
  iris_csv$petal.width,
  main="Histograma de Petal Width",
  xlab="Ancho del pétalo",
  col="khaki",
  border="white"
)
#
par(mfrow=c(1,1))
```

---

## 2. Diagramas de Caja (Boxplots)

### Concepto

El **boxplot** o **diagrama de caja y bigotes** resume visualmente la **dispersión** y **asimetría** de los datos.
Se basa en los **cuartiles** y muestra de forma clara:

* La **mediana** (línea central).
* Los **cuartiles 1 y 3** (límite inferior y superior de la caja).
* Los **valores atípicos** (puntos fuera de los “bigotes”).

### Ejemplo

```{r boxplots, echo=TRUE, fig.width=8, fig.height=6}
boxplot(
  iris_csv[, 1:4],
  main = "Boxplots de características del Iris",
  col = c("lightblue", "lightgreen", "lightpink", "lightyellow"),
  names = c("Sepal Length", "Sepal Width", "Petal Length", "Petal Width"),
  las = 2
)
```

---

## 3. Diagramas de Tallos y Hojas

### Concepto

El **diagrama de tallos y hojas** (stem-and-leaf plot) es una herramienta semigráfica que muestra la forma de la distribución de datos numéricos, manteniendo los **valores originales**.
Permite identificar rápidamente la **dispersión** y la **frecuencia** de los datos sin perder detalle.

### Ejemplo

```{r stem-and-leaf, echo=TRUE}
stem(iris_csv$sepal.length, scale = 1)
stem(iris_csv$petal.length, scale = 1)
```

---

## 4. Gráfico de Pastel

### Concepto

El **gráfico de pastel** (o “pie chart”) se usa para representar la **proporción relativa** de categorías dentro de un conjunto.
Cada sector representa una clase, y su tamaño depende de su frecuencia.

Es ideal para variables **categóricas** o **de clasificación** (por ejemplo, especies de flores).

### Ejemplo

```{r pie-chart, echo=TRUE, fig.width=6, fig.height=6}
# Contar la frecuencia de cada clase
class_freq <- table(iris_csv$class)

# Gráfico de pastel
pie(
  class_freq,
  main = "Distribución de clases (Iris)",
  col = c("lightblue", "lightgreen", "lightpink"),
  labels = paste(names(class_freq), "(", class_freq, ")", sep = "")
)
```

---

## 5. Combinación de Gráficos: Pie 3D y Barras

### Concepto

La combinación de gráficos nos permite **comparar proporciones y frecuencias absolutas** simultáneamente.
Aquí combinaremos un **gráfico de pastel 3D** con un **gráfico de barras**, para mostrar la distribución de las clases de flores tanto visual como cuantitativamente.

### Ejemplo

```{r pie3d-barplot, echo=TRUE, fig.width=9, fig.height=5}
# Instalar y cargar el paquete plotrix si no está disponible
if (!require("plotrix")) install.packages("plotrix", quiet=TRUE)
library(plotrix)

# Definir los colores
colores <- c("lightblue", "lightgreen", "lightpink")

# Crear una ventana de gráficos de 1 fila, 2 columnas
par(mfrow=c(1,2))

# Pie 3D
pie3D(
  class_freq,
  labels = names(class_freq),
  main = "Distribución de clases (Pie 3D)",
  explode = 0.1,
  col = colores
)

# Gráfico de barras
barplot(
  class_freq,
  main = "Número de muestras por clase",
  col = colores,
  ylim = c(0, max(class_freq) + 10),
  ylab = "Frecuencia",
  xlab = "Clase"
)

par(mfrow=c(1,1))
```

---

## Conclusión

Los distintos tipos de gráficos explorados en este capítulo permiten visualizar de forma clara y efectiva:

* La **distribución** de los valores (histogramas y tallos y hojas),
* La **variabilidad** y **presencia de outliers** (boxplots),
* Y la **composición categórica** (gráficos de pastel).

El dominio de estas herramientas visuales es esencial para interpretar los datos antes de aplicar modelos estadísticos o de aprendizaje automático.

---
