\newpage

\twocolumn

# Introducción a R

R es un lenguaje de programación orientado al análisis estadístico, la visualización de datos y el cómputo científico. Es ampliamente utilizado en la ciencia de datos, estadística y muchas disciplinas relacionadas.

## Datos en R

### Tipos de datos y objetos contenedores

En R, los tipos básicos de datos son:

- `numeric`: números (enteros o reales).
- `character`: texto o cadenas de caracteres.
- `logical`: valores booleanos (`TRUE`, `FALSE`).
- `factor`: categorías o variables cualitativas.
- `integer`: números enteros explícitos.

Los objetos que contienen datos pueden ser:

- **Vectores**: colección ordenada de elementos del mismo tipo.
- **Matrices**: arreglo bidimensional de elementos del mismo tipo.
- **Data frames**: estructuras tabulares con columnas que pueden tener distintos tipos de datos.
- **Listas**: colección ordenada de elementos que pueden ser de diferentes tipos.

### Variables y objetos

Declarar variables es sencillo:

```{r, echo=TRUE}
# Variable con un valor único
edad <- 30
nombre <- "Ana"
esEstudiante <- TRUE

# Vectores
numeros <- c(1, 2, 3, 4, 5)
nombres <- c("Ana", "Luis", "María")

# Matriz 2x3
matriz <- matrix(1:6, nrow = 2, ncol = 3)

# Dataframe con 3 columnas y 3 filas
df <- data.frame(
  nombre = c("Ana", "Luis", "María"),
  edad = c(25, 30, 35),
  esEstudiante = c(TRUE, FALSE, TRUE)
)

# Mostrar datos
edad
nombre
esEstudiante
numeros
matriz
df
```

### Manipulación básica

Acceder y modificar datos:

```{r, echo=TRUE}
# Acceder al segundo elemento del vector
numeros

# Cambiar valor del elemento 3 a 10
numeros <- 10
numeros

# Acceder a la edad de Luis (2da)
df$edad[2]

# Añadir una nueva fila al dataframe
df <- rbind(
  df,
  data.frame(
    nombre = "Carlos",
    edad = 28,
    esEstudiante = FALSE
  )
)
# Mostrando toda la 4ta fila (la de Carlos):
df[4, ]
```

## Funciones en R

Las funciones encapsulan código que puede ser reutilizado. Se definen usando `function()`.

```{r, echo=TRUE}
# Definición de una función
# simple para sumar dos números
sumar <- function(a, b) {
  resultado <- a + b
  return(resultado)
}

# Usar la función
sumar(5, 3)

# Calcula el promedio de un vector
promedio <- function(x) {
  mean(x)
}

promedio(numeros)
```

---

## Pre-requisitos y librerías

Antes de continuar con los siguientes capitulos es importante entender el papel de las **librerías** o **paquetes**.

Las librerías en R son colecciones de funciones, datos y documentación que amplían las capacidades básicas del lenguaje. Permiten realizar tareas específicas sin tener que programarlas desde cero: desde manipular datos y crear gráficos hasta generar reportes automatizados o trabajar con modelos estadísticos complejos.

Para poder ejecutar los ejemplos y reproducir los ejercicios de este manual, necesitarás instalar y cargar las siguientes librerías que se utilizarán en distintos capítulos:

* **rmarkdown** → Permite generar documentos dinámicos que combinan código, resultados y texto.
* **yaml** → Facilita la lectura y escritura de archivos de configuración en formato YAML.
* **readxl** → Sirve para leer archivos de Excel (.xls, .xlsx).
* **writexl** → Permite exportar data frames a archivos Excel (.xlsx).
* **scatterplot3d** → Permite crear gráficos tridimensionales simples.
* **ggplot2** → Proporciona un sistema avanzado y personalizable de gráficos.
* **plotrix** → Contiene funciones adicionales para crear gráficos especializados (por ejemplo, gráficos 3D, anillos, entre otros).
* **lattice** → Implementa un sistema gráfico alternativo basado en fórmulas, ideal para análisis multivariado.

---

### Instalación de librerías

Si aún no tienes instaladas las librerías, puedes hacerlo directamente desde R ejecutando el siguiente comando:

```R
# Instalar todas las librerías necesarias
install.packages(c(
  "rmarkdown",
  "yaml",
  "readxl",
  "writexl",
  "scatterplot3d",
  "ggplot2",
  "plotrix",
  "lattice"
))
```

Una vez instaladas, para utilizarlas en tus scripts o documentos, debes **cargarlas** con la función `library()`:

```R
# Cargar las librerías necesarias
library(rmarkdown)
library(yaml)
library(readxl)
library(writexl)
library(scatterplot3d)
library(ggplot2)
library(plotrix)
library(lattice)
```

---

Estas librerías te permitirán seguir sin problemas los ejemplos de visualización, manipulación de datos y generación de reportes reproducibles a lo largo del manual.

