# I/O en R - Importación y Exportación de Datos

La manipulación de datos inicia con la capacidad de importar y exportar archivos en formatos comunes. En este capítulo se muestra cómo trabajar con archivos CSV y Excel, usando el dataset "Iris" como ejemplo.

El dataset que utilizaremos fue extraido de la [universidad de Irvine california](https://archive.ics.uci.edu/):

> **Fuente original**: <http://archive.ics.uci.edu/dataset/53/iris>
>
> **Datos utilizados**: <https://github.com/fitorec/manual-R-markdown/tree/main/data>


## Importación de datos CSV

R incluye funciones nativas para leer archivos CSV. El siguiente código carga el archivo `iris.data.csv` en un dataframe llamado `iris_csv`:

```{r, echo=TRUE}
# Importar archivo CSV con read.csv
iris_csv <- read.csv(
     "data/iris.data.csv", # Archivo fuente a leer
     header = TRUE,        # La primer linea contiene los nombres
     sep = ",",            # Carácter separador de valores
     stringsAsFactors = FALSE
)
# Mostrar las primeras filas
head(iris_csv)
```

## Importación de datos desde Excel

Para leer archivos Excel, se recomienda usar el paquete `readxl`. Primero hay que instalarlo si no está instalado, y luego cargar el archivo:

```{r, echo=TRUE}

# Instalar y cargar readxl (si es necesario)
if (!requireNamespace("readxl", quietly = TRUE)) {
  install.packages("readxl")
}
library(readxl)

# Leer hoja Excel
iris_xlsx <- read_excel("data/iris.data.xlsx")
# Mostrar las primeras filas
head(iris_xlsx)
```

## Exportación de datos

Para guardar dataframes como CSV o Excel, se puede usar:

```{r, echo=TRUE}
# Exportar a CSV
write.csv(iris_csv, "data/iris_export.csv", row.names = FALSE)

# Exportar a Excel (instalando paquete writexl si es necesario)
if (!requireNamespace("writexl", quietly = TRUE)) {
  install.packages("writexl")
}
library(writexl)
write_xlsx(iris_xlsx, "data/iris_export.xlsx")
```

---

Con estos comandos básicos se puede iniciar la lectura y escritura de datos en R, facilitando la integración con otros programas y flujos de trabajo en ciencia de datos.
