\twocolumn
# Gráficos con R - Parte I

En capítulos anteriores, vimos las funciones `curve()` y `barplot()` para graficar funciones matemáticas y frecuencias respectivamente. Estas son funciones base de R para la visualización, sobre las cuales se fundamenta el manejo gráfico en R.

## Función `curve()`

Esta función permite graficar una función matemática continua en un rango especificado.

- Sintaxis básica: 
  ```R
  curve(
    expr, # The name of a function
    from,
    to,
    col,
    lwd,
    main,
    ylab
  )
  ```
- Útil para visualizar densidades, funciones de distribución y cualquier función matemática expresable en R.

## Función `barplot()`

Crea gráficos de barras a partir de vectores o tablas de frecuencias.

- Sintaxis básica:
  ```R
  barplot(
    height,
    names.arg,
    col,
    main,
    ylab
  )
  ```
- Ideal para representar datos discretos o categóricos y sus frecuencias.

---

## Combinando curvas en un mismo gráfico

Podemos superponer varias curvas con `curve()` usando `add = TRUE`.

Aquí un ejemplo combinando distribución normal, exponencial y uniforme.

```{r, echo=TRUE}
curve(
  dnorm(x, mean=0, sd=1),
  from=-2,
  to=4,
  col="blue",
  lwd=2,
  ylab="Densidad",
  main="Normal, Exponencial y Uniforme"
)
curve(
  dexp(x, rate=1),
  from=0,
  to=4,
  col="#801100",
  lwd=2,
  add=TRUE
)
curve(
  dunif(x, min=0, max=4),
  from=0,
  to=4,
  col="purple",
  lwd=2,
  add=TRUE
)
legend(
  "topright",
  legend=c("Normal", "Exponencial", "Uniforme"),
  col=c("blue", "#801100", "purple"),
  lwd=2
)
```

---

## Comparación de barras entre distribuciones discretas

Compararemos las distribuciones Poisson, Binomial y Geométrica con barras.

```{r, echo=TRUE}
# Valores
x_pois <- 0:15
x_binom <- 0:15
x_geom <- 0:15

# Probabilidades
pois_vals <- dpois(
 x_pois, lambda=5
)
binom_vals <- dbinom(
 x_binom, size=15, prob=0.4
)
geom_vals <- dgeom(
 x_geom, prob=0.3
)

# Para barras juntas, creamos matriz
vals_matrix <- rbind(
  pois_vals, binom_vals, geom_vals
)

# Ajustamos espacio para barras lado a lado
barplot(
  vals_matrix,
  beside=TRUE,
  col=c("red", "orange", "blue"),
  names.arg=0:15,
  ylim=c(0, 0.35),
  main="Poisson, Binomial y Geométrica",
  ylab="Probabilidad", xlab="Valor"
)

legend(
  "topright",
  legend=c("Poisson", "Binomial", "Geométrica"),
  fill=c("red", "orange", "blue")
)
```
\onecolumn
