# Distribuciones Estadisticas en R

En R, el soporte para distribuciones estadísticas sigue un sistema de nomenclatura estandarizado que facilita la llamada a funciones para cálculo de densidades, probabilidades, cuantiles y generación de números aleatorios.

## Sistema de nomenclatura

Las funciones que soportan distribuciones estadística en R comienzan con un prefijo que indica su funcionalidad:

- `d` : Density (densidad de probabilidad o función de masa).
- `p` : Probability (función de distribución acumulada).
- `q` : Quantile (cuantil o inversa de la función acumulada).
- `r` : Random (generador de números aleatorios).

A continuación, se coloca el nombre abreviado de la distribución. Por ejemplo, para la distribución normal:

- `dnorm()`, `pnorm()`, `qnorm()`, `rnorm()`

## Distribuciones comunes en R

| Tipo       | Nombre en R | Descripción breve                                       |
|------------|-------------|---------------------------------------------------------|
| Continua   | `norm`      | Normal (gaussiana).                                     |
| Continua   | `exp`       | Exponencial.                                            |
| Continua   | `unif`      | Uniforme continua.                                      |
| Continua   | `gamma`     | Distribución Gamma.                                     |
| Continua   | `weibull`   | Weibull.                                                |
| Continua   | `beta`      | Beta.                                                   |
| Continua   | `chisq`     | Chi-cuadrado.                                           |
| Continua   | `t`         | t de Student.                                           |
| Continua   | `f`         | F de Fisher.                                            |
| Continua   | `lnorm`     | Log-normal.                                             |
| Continua   | `cauchy`    | Cauchy.                                                 |
| Continua   | `wilcox`    | Wilcoxon.                                               |
| Discreta   | `binom`     | Binomial.                                               |
| Discreta   | `pois`      | Poisson.                                                |
| Discreta   | `geom`      | Geométrica.                                             |
| Discreta   | `nbinom`    | Binomial negativa.                                      |
| Discreta   | `hyper`     | Hipergeométrica.                                        |

A continuación vamos a ver alguna de ellas para esto vamos a usar el conjunto de funciones con prefijo `d` para obtener su densidad y graficar la curva de estas distribuciones.

---

\twocolumn

## Distribuciones Continuas

### Distribución Normal

- **Descripción:** Distribución continua simétrica, en forma de campana, ampliamente usada para modelar fenómenos naturales.
- **Uso:** Modelar variables continuas como alturas, pesos o errores en mediciones.
- **Definición:**

\[
f(x) = \frac{1}{\sigma \sqrt{2\pi}} e^{-\frac{1}{2} \left(\frac{x - \mu}{\sigma}\right)^2}
\]

```{r, echo=TRUE}
curve(
  dnorm(x, mean=0, sd=1),
  from=-4,
  to=4,
  col="blue",
  lwd=2,
  ylab="Densidad",
  main="Distribución Normal estándar"
)
```

### Distribución Exponencial

- **Descripción:** Modela tiempos entre eventos que ocurren a una tasa constante.
- **Uso:** Tiempo de espera, duración de vida.
- **Definición:**

$$
f(x) = \lambda e^{-\lambda x}, \quad x \geq 0
$$


```{r, echo=TRUE}
curve(
  dexp(x, rate=1),
  from=0,
  to=5,
  col="green",
  lwd=2,
  ylab="Densidad",
  main="Distribución Exponencial"
)
```

### Distribución Uniforme Continua

- **Descripción:** Todos los valores en un intervalo tienen la misma probabilidad.
- **Uso:** Variables aleatorias con rango limitado y sin sesgo.
- **Definición:**

$$
f(x) = \frac{1}{b-a}, \quad x \in [a,b]
$$

```{r, echo=TRUE}
curve(
  dunif(x, min=0, max=1),
  from=0,
  to=1,
  col="purple",
  lwd=2,
  ylab="Densidad",
  main="Distribución Uniforme Continua"
)
```

---

## Distribuciones Discretas

### Distribución Binomial

- **Descripción:** Modela el número de éxitos en n ensayos independientes con probabilidad p.
- **Uso:** Éxitos/fracaso, conteos de eventos.
- **Definición:**

$$
P(X=k) = \binom{n}{k} p^k (1-p)^{n-k}, \quad k=0,1,\dots,n
$$


```{r, echo=TRUE}
barplot(
  dbinom(0:10, size=10, prob=0.5),
  col="orange",
  main="Distribución Binomial",
  ylab="Probabilidad",
  names.arg=0:10
)
```

### Distribución Poisson

- **Descripción:** Modela el número de eventos en un intervalo fijo cuando ocurren con tasa constante.
- **Uso:** Conteo de eventos raros como llamadas, accidentes.
- **Definición:**

$$
P(X=k) = \frac{\lambda^k e^{-\lambda}}{k!}, \quad k=0,1,2,\dots
$$


```{r, echo=TRUE}
barplot(
  dpois(0:15, lambda=5),
  col="red",
  main="Distribución Poisson",
  ylab="Probabilidad",
  names.arg=0:15
)
```

### Distribución Geométrica

- **Descripción:** Número de ensayos hasta el primer éxito.
- **Uso:** Modelos de “primer evento”.
- **Definición:**

$$
P(X=k) = p (1-p)^{k-1}, \quad k = 1, 2, \dots
$$

```{r, echo=TRUE}
barplot(
  dgeom(0:15, prob=0.3),
  col="brown",
  main="Distribución Geométrica",
  ylab="Probabilidad",
  names.arg=0:15
)
```

\onecolumn
